最高法院民事判決　　　　　　九十六年度台上字第一六三０號
上　訴　人　源典科技有限公司
法定代理人　乙○○
訴訟代理人　吳麗雲律師
被 上訴 人　甲○○
上列當事人間請求損害賠償事件，上訴人對於中華民國九十六年
二月二十六日台灣高等法院第二審判決（九十五年度上字第六五
二號），提起上訴，本院判決如下：
    主  文
原判決廢棄，發回台灣高等法院。
    理  由
本件上訴人主張：被上訴人為伊法定代理人乙○○之配偶，擔任
伊會計職務，竟趁職務上保管伊印鑑之便，未經伊法定代理人之
同意，於民國九十二年十二月十九日盜用伊於華南商業銀行（下
稱華銀）雙園分行開立之000000000000號帳戶（下
稱系爭帳戶）印鑑，提領三筆各新台幣（下同）五十萬元及一筆
一百五十一萬五千元，又於九十三年一月八日再次提領一百五十
六萬一千八百元，並於同年十月六日復提領三十三萬六千元，總
計盜領四百九十一萬二千八百元（下稱系爭款項），嗣將其中三
百零七萬六千八百元存入其帳戶內，自應負返還之責等情，爰依
侵權行為、不當得利之法律關係，並追加依公司法第九條第二項
規定，求為命被上訴人給付四百九十一萬二千八百元，及自訴狀
繕本送達翌日起加計年息百分之五利息之判決。
被上訴人則以：上訴人於九十二年十二月十六日獲准設立登記，
資本額五百萬元全由伊長年存款及向親友籌措而來，上訴人於九
十二年十二月十一日向華銀雙園分行申請帳戶，開戶金額五百元
，及同日存入之四百九十九萬九千五百元，皆由伊存摺轉入，暫
借予上訴人供申請設立公司之資本額證明用。上訴人自設立登記
以來，其法定代理人乙○○即將上開存摺、印鑑交付伊保管並授
權伊全權處理，伊既有權使用上開帳戶，且帳戶內五百萬元係伊
暫借上訴人，則伊予以提領使用，自非侵權行為或不當得利，亦
不生公司法第九條第二項賠償問題等語，資為抗辯。
原審維持第一審所為上訴人敗訴之判決，駁回其上訴，並駁回其
追加之訴，係以：查被上訴人自七十四年與上訴人之法定代理人
乙○○結婚以來，即在乙○○為法定代理人之源興電業有限公司
（下稱源興公司）擔任會計職務，長期保管、使用源興公司及乙
○○之存摺、印章，且由被上訴人處理源興公司與乙○○之銀行
往來，其交易紀錄頻繁；而上訴人於九十二年十二月十一日籌備
設立時開戶所存入之五百元及四百九十九萬九千五百元，為被上
訴人自其帳戶提領後所存入，有被上訴人華銀雙園分行0000
00000000號帳戶存摺及取款憑條可稽，且上訴人於九十
二年十二月十六日獲准設立登記後，被上訴人除為上訴人法定代
理人乙○○之配偶外，仍擔任上訴人之會計，並保管上訴人之存
摺、印鑑及負責資金往來等情，為上訴人所自承，基於被上訴人
與乙○○之特殊關係，上訴人財務一向由被上訴人掌管、處理，
上訴人概括授權被上訴人保管、使用其存摺、印鑑及提領款項，
堪信為真。被上訴人於前述期間持上開存摺、印鑑至華銀雙園分
行提領系爭款項，屬其權限範圍內之行為，自不成立侵權行為。
次查，上訴人籌備設立時，被上訴人之出資額為一百五十萬元，
並無繳納五百萬元股款之義務，被上訴人就其存入之上開五百萬
元，雖不能證明兩造間有借貸之合意，惟其匯入之該五百萬元，
要非上訴人所稱之股款。至上訴人提出之吳泰聲會計師查核報告
書（影本），係以其在華銀雙園分行系爭帳戶存摺影本所列上訴
人於九十二年十二月十一日籌備設立時開戶所存入之五百元及四
百九十九萬九千五百元為據，然該二筆款項既由被上訴人所匯入
，單純帳戶內有款項之事實，尚不足以證明該五百萬元係乙○○
、甲○○、陳碩方、陳碩佑等四人所繳納之股款。兩造就該五百
萬元，既無借貸之法律關係，又非股款，上訴人取得系爭五百萬
元既無法律上之原因，依不當得利規定，自應返還之。再查，被
上訴人將其存入上訴人系爭帳戶內之五百萬元，提領系爭款項後
，上訴人應返還之義務即減少該金額，被上訴人之債權亦同額減
少，並未獲得利益，故被上訴人縱將其中之三百零七萬六千八百
元存入其個人帳戶，亦不成立不當得利。又上訴人提出之取款憑
條（影本），僅足證明源興公司與乙○○曾提領款項，不足以證
明各該款項即系爭五百萬元。至被上訴人是否已繳納其應繳之一
百五十萬元股款，係屬另一法律關係。另系爭五百萬元既非股款
，被上訴人雖因其他原因將系爭款項取回，亦不生股東取回股款
或賠償該金額問題。從而，上訴人依侵權行為、不當得利及追加
依公司法第九條第二項之法律關係，請求被上訴人給付系爭款項
本息，洵非正當，不應准許等詞，為其判斷之基礎。
按法院依調查證據之結果，雖得依自由心證，判斷事實之真偽，
但其所為之判斷如與經驗法則不符時，即屬於法有違（本院六十
九年台上字第七七一號判例參照）。本件依台北市政府九十二年
十二月十六日核准登記之上訴人公司設立登記表所載，上訴人之
法定代理人乙○○、被上訴人及訴外人陳碩方、陳碩佑等四人為
上訴人之股東，出資額依序為二百五十萬元、一百五十萬元、五
十萬元及五十萬元（見一審卷第六頁），而各該股東之出資額，
依上訴人於原審提出由會計師吳泰聲就上訴人編製之資產負債表
及股東繳納股款明細表，依「公司申請登記資本額查核辦法」及
「會計師承辦公司行號申請登記資本額查核簽證須知」規定，而
於九十二年十二月十二日作成之查核報告書（影本）所載，係以
上訴人籌備處之系爭帳戶內所存上述五百萬元繳足（見二審卷第
五一～五六頁），被上訴人復自承該五百萬元係上訴人申請公司
設立登記之資本額（見一審卷第八八～八九頁），核與有限公司
設立登記前由股東繳足出資額以備足公司資本總額之實情合（
公司法第一百條第一項參照），則上訴人主張系爭帳戶內所存入
之五百萬元，係全體股東繳納之股款，是否全無足取？即值推敲
。又依法經設立登記而成立之有限公司，具有獨立之法人格，而
股東出資後，該出資額即移屬公司所有，自非無法律上之原因而
受利益，各股東不得任意取回（公司法第九條第一項參照），原
審未見及此，逕認上訴人取得該五百萬元為不當得利款應予返還
，亦有可議。且被上訴人身為上訴人公司之股東，憑其保管系爭
帳戶存摺、印鑑之機會，將股東之出資額提領殆盡另存入其個人
帳戶，似與股東收回股款之情形無異。果爾，則上訴人是否不能
依公司法第九條第二項規定請求被上訴人賠償其損害？非無再為
研求之必要。次查，被上訴人為上訴人法定代理人乙○○之妻，
並為上訴人之股東，兼任其會計及保管上訴人之存摺、印鑑，而
掌管、處理上訴人之財務，固為原審所認定，惟按代理人於代理
權範圍內所為之法律行為，其效果始歸於本人；逾越代理權範圍
，則為無權代理。代理權之範圍，因法定代理或意定代理而不同
。法定代理權之範圍，依法律之規定；意定代理權之範圍，則依
本人之授權行為定之，意思表示以外之行為及不法行為並無成立
代理之餘地。而將公司已收取之股款發還股東或股東收回股款之
行為，並為公司法第九條第一項所明禁，本件上訴人既於事實審
一再明確否認授權被上訴人提領系爭款項回存其個人帳戶等行為
（分見一審卷第三、四六頁，二審卷第三六、六九～七０、八五
～八六頁），則能否以被上訴人保管系爭帳戶存摺及印鑑，即謂
其提領系爭款項回存其個人帳戶等行為，仍在上訴人授權處理公
司業務之範圍內？尤有待進一步澄清。上訴論旨，執以指摘原判
決不當，求予廢棄，不能認為無理由。
據上論結，本件上訴為有理由。依民事訴訟法第四百七十七條第
一項、第四百七十八條第二項，判決如主文。
中　　華　　民　　國　九十六　年　　七　　月  二十六  日
                      最高法院民事第八庭
                          審判長法官  顏　南　全
                                法官  許　澍　林
                                法官  鄭　傑　夫
                                法官  蘇　清　恭
                                法官  陳　重　瑜
      本件正本證明與原本無異
                                      書  記  官
中　　華　　民　　國　九十六　年　　八　　月　　三　　日
                                                H
